臺灣高等法院臺南分院刑事判決　　　　　　九十年度上訴字第一三八九號　　 Ｃ
　　　上　訴　人
　　　即　被　告　丁　○　○
　　　共　　　同
　　　選任辯護人　嚴　庚　辰
右上訴人因重利案件，不服臺灣臺南地方法院九十年度訴字第二八二號中華民國九十
年八月二十日第一審判決（起訴案號：臺灣臺南地方法院檢察署八十九年度偵字第七
五一六號），提起上訴，本院判決如左：
      主      文
原判決撤銷。
丁○○共同乘他人急迫，貸以金錢，而取得與原本顯不相當之重利，處有期徒刑陸月
，如易科罰金，以參佰元折算壹日。
乙○○共同乘他人急迫，貸以金錢，而取得與原本顯不相當之重利，處有期徒刑肆月
，如易科罰金，以參佰元折算壹日。
甲○○共同乘他人急迫，貸以金錢，而取得與原本顯不相當之重利，累犯，處有期徒
刑陸月，如易科罰金，以參佰元折算壹日。
扣案空白支票肆張沒收。
      事      實
一、甲○○前於八十五年間，因犯重利罪，經臺灣嘉義地方法院判處有期徒刑五月確
    定，並於八十六年十一月六日易科罰金執行完畢。丁○○於八十八年十一月初因
    經營生意不善，竟與乙○○及甲○○二人，基於乘他人急迫，貸與金錢而取得與
    原本顯不相當重利之犯意聯絡，共同經營俗稱地下錢莊放款業務，由丁○○於八
    十八年（起訴書誤載為八十九年）十一月中旬起在「小兵立大功」廣告上刊登「
    急用0000000000號」之分類廣告招徠需款濟急之不特定客戶，而乘人
    急需金錢週轉之際，預設苛刻重利之條件貸予金錢，約定利息為每借貸新臺幣（
    下同）一萬元，以十日為一期，每期利息二千元，並於借款時預先扣除第一期利
    息，而取得與原本顯不相當之重利（即月息百分之六十），同時要求借款人簽發
    同借款金額之本票一紙及提供國民身分證作為借款擔保。適有丙○○因需款急迫
    之際，於八十八年（起訴書誤載為八十九年）十一月中旬，見得上開廣告後向丁○○、乙○○及甲○○經營之地下錢莊借貸五萬元，並約定如前述之利息支付條
    件，由丁○○及乙○○攜款四萬元（已預扣第一期利息一萬元）至丙○○位於臺
    南縣鹽水鎮○○里○○路三十九號住處交付借款，並由丙○○簽發五萬元本票一
    紙及提供國民身分證作為借款擔保，事後或由丁○○單獨或與乙○○共同陸續至
    丙○○上址住處收取計約十二萬元之利息，嗣因丙○○無力支付龐大之利息負擔
    ，丁○○遂與乙○○及甲○○於八十九年三月二十一日十六時許，至丙○○上址
    住處催討放款債務，因丙○○無力清償，渠等三人竟共同出手毆打丙○○成傷（
    傷害部分，業據丙○○於偵查中撤回告訴），並約定翌日將再前來收款，迨三人
    離去後，丙○○乃向警方報案，並通知丁○○改於同月二十四日前來收款，復於
    同月二十四日十四時三十分許，丁○○、乙○○、甲○○三人共同駕車前往收款
    時，為警在臺南縣鹽水鎮○○路三十九號前查獲，並扣得丁○○所有且供犯罪所
    用之行動電話一具及空白本票四張。
二、案經臺南縣警察局報請臺灣臺南地方法院檢察署檢察官偵查起訴。
      理      由
一、訊之上訴人即被告丁○○對於右揭經營地下錢莊，借款予被害人丙○○並收取利
    息之事實供承不諱，惟辯稱：伊先後僅收取一萬元利息，其餘利息丙○○並沒給
    付，而丙○○有多次向地下錢莊借錢經驗，不能認為其有急迫、輕率或無經驗，
    況且其曾多次補領身分證向地下錢莊借錢，且於借款後報警處理而不還錢，存心
    騙金錢，伊應是本件被害人云云。被告乙○○、甲○○則矢口否認有何常業重利
    犯行，被告乙○○辯稱：伊平日在嘉義市○○路賣雞排，丁○○於八十九年三月
    二十一日打電話告訴伊，要找朋友要錢，所以伊陪他一起去丙○○住處，後來丁○○與丙○○發生拉扯，伊在旁邊看，沒有出手。三月二十四日中午前丁○○打
    電話給伊，說要去找朋友要錢，伊知道丁○○要去找丙○○要債，伊沒有經營地
    下錢莊云云；被告甲○○則辯稱：三月十八日至三月二十二日，伊人在臺北，並
    沒有到被害人住處，毆打被害人。三月二十四當天，伊是搭丁○○便車，適巧丙○○打電話給丁○○，所以才會一同前往，伊不知丁○○在放款情事云云。
二、經查：
  (一)右揭事實迭據被害人丙○○於警訊、偵查、原審及本院調查時一致指訴：伊因缺
    錢，於八十八年十一月中旬在小兵立大功廣告上得知可以借款，所以打電話（0
    000000000號）聯絡，之後是丁○○及乙○○到伊住處接洽，伊向渠等
    借款五萬元，利息約定十天一萬元，月息約定六十分，預扣第一期的利息，實拿
    四萬元。伊持身分證供抵押，並簽發一張五萬元本票。伊只向被告借款一次，十
    天後又付了一萬元利息，我共付了約四個月的利息，約繳了十二萬元等情，核此
    與被告丁○○上開供承如何經營地下錢莊放款業務，收取顯不相當之利息，及如
    何扣留債權擔保品等情，相互一致，並經證人陳燕昭於原審證稱：「我先生丙○○向被告借款時，我有見過丁○○、乙○○，又每次繳納利息時，都是丁○○、
    乙○○一同到我家收款」等語（詳原審卷第六七、六八頁），此外，並有被害人
    簽發之五萬元本票一紙（業經警發還被害人）可佐，及扣得丁○○所有0000
    000000號之行動電話一具與空白本票四張可證，則被害人上開指述，應非
    子虛，堪以認定，至被告丁○○所辯伊先後僅收取一萬元利息云云，縱然屬實，
    亦無解於其重利之罪責。
  (二)被告乙○○、丁○○於警訊、偵查原審及本院調查時，對於渠等於八十九年三月
    二十一日共同前往被害人住處一事，先後所言反覆不一，其於警訊時先稱：「八
    十九年三月二十一日，我是和丁○○到新營、鹽水來玩的」云云（詳警卷第六頁
    正面）；又於偵查時更稱：「那天是丁○○載我去我大姊家，回來丁○○去找丙○○，我去買飲料」云云（詳偵查卷第十四頁正面），而被告丁○○於偵查時先
    稱：「當天正好乙○○要我載他去嘉義朴子他姊姊家，所以我們同行」云云（詳
    偵查卷第十二頁正面），復於原審調查時稱：「當天是我到嘉義市○○路他賣雞
    排的地方載他到我家玩，之前他從未到過我家」云云（詳原審卷第二五頁），綜
    觀渠等先後供詞，迭於警訊、偵查及原審調查程序中，屢屢翻異前詞，交代不清
    ，且有相當歧異之處，顯見被告乙○○並非單純僅係陪同被告丁○○至被害人住
    處而已，參以被告丁○○亦自承：「因丙○○一直不還錢，所以當天我載乙○○
    一起去找丙○○要錢，他知道我是要找丙○○要債」等語（詳原審卷第二五頁、
    第一一三頁），此亦為被告乙○○所肯認，益徵被告丁○○、乙○○確係共同前
    往被害人住處向被害人催討放款債務無疑。
  (三)被告乙○○、甲○○固均否認有何與被告丁○○共同毆打被害人以催討放款債務
    之情事云云。然被告三人於八十九年三月二十一日十六時許，在被害人住處催討
    放款債務未果，乃進而共同出手毆打被害人，事後並約定同月二十四日再行前往
    被害人住處收款一節，已據被害人於原審調查時指述：被告三人於八十九年三月
    二十一日下午四時左右有來我家催繳，除被告丁○○在樓下外，其中二人直接上
    樓找我，當時是小孩子開門讓他們進入。他們要我下樓與他們談，我下樓後，他
    們三人要強押我上車談，我不願意，我抓住我家的柱子，他們三人就開始圍毆我
    。後來丁○○就到我廚房找我太太，因我太太不知道我被圍毆，所以，我們就與
    他們約定三月二十三日還款，之後，我們有報警，因警方表示二十三日那天沒空
    ，所以我們才與被告改約二十四日下午四時在我家還款等語，且經證人陳燕昭證
    稱：「八十九年三月二十一日，我先生繳不出利息錢，被告有到我家，因小孩子
    不知道先行開門，當時我在廚房，後來我要上樓叫我先生，丁○○在樓下等候，
    另二人事後就衝到樓上，該二人叫我先生下樓，因我較慢下樓，我不知道我先生
    有被圍毆，但事後我看到旁邊有磚塊，等我下樓到廚房，丁○○問我要如何解決
    ，叫我出去與他們談，於是我先生與他們約定二十三日清償。事後我先生有表示
    要報警，警方表示當天有勤務，所以改在二十四日清償，被告即被查獲等語明確
    （詳原審卷第六五頁至第六八頁）。被告甲○○雖辯稱當天伊人在臺北，沒有到
    被害人住處，毆打被害人云云，然查被告甲○○於偵查時先稱：「我三月十七日
    就回臺北投票，到三月二十二日才下來，且三月二十一日下午，我還到板橋我住
    家附近去看診」云云（詳偵查卷第十四頁背面），復於原審調查時改稱：「三月
    十八日總統大選投票後，我因感冒有去看病」云云（詳原審卷第八二頁），其前
    後供詞不一，已有可疑；又證人蔡德龍證稱：「我是二十日左右才知道他要回南
    部，因甲○○說他二十二日凌晨要回南部，二十一日上班時，有先打電話到甲○○住處，再度確認我要拿藥過去，所以二十一日下午四時下班後，我將藥拿到板
    橋給他，託他帶回去給母親」等語，此與被告甲○○辯稱：「三月十八日我太太
    有與蔡德龍聯繫，我不知道他們談話的內容，我忘記我有無與其聯絡。我太太三
    月十八日應該有告訴蔡德龍，我於二十一日深夜要返回嘉義，因二十二日我的魚
    塭還有工作要做。我太太告訴我，蔡德龍三月二十一日下午要拿藥過來給我」云
    云（詳原審卷第八十、八一頁），亦顯不相符，則被告甲○○上開所辯，誠難採
    信。
  (四)參以被告三人確於八十九年三月二十一日十六時許，在被害人上址住處共同毆打
    被害人成傷，嗣經雙方達成民事和解，由被害人於偵查中撤回告訴，嗣經臺南地
    方法院檢察署檢察官以八十九年度偵字第七五一六號處分書為不起訴處分確定在
    案，有該和解契約書及不起訴處分書各一件在卷可按，倘被乙○○、甲○○未與
    被告丁○○共同毆打被害人，渠等又何須就傷害犯行與被害人達成民事和解，是
    告訴人上開指述，應值採信。從而，被告乙○○、甲○○既先與被告丁○○共同
    於八十九年三月二十一日至被害人住處催討放款債務，復依約於同月二十四日，
    再度共同前往被害人住處收取欠款，則被告乙○○、甲○○辯稱渠等未參與經營
    地下錢莊放款業務云云，自難採信。
  (五)雖被告三人另辯稱：「被害人坦承向多家錢莊借款之事實，且對其他人提出重利
    告訴（臺灣臺南地方法院八十九年度訴字第六六一號），被害人在向錢莊借款後
    ，嗣錢莊向其要債時，再向警方報案而免除還款之責，則被害人向被告借款顯非
    出於急迫；及多次補領身分證向地下錢莊借錢不還」云云（詳被告刑事辯護意旨
    狀），經查臺灣臺南地方法院八十九年度訴字第六六一號刑事案卷，被害人固向
    被告林文章、溫英龍借款，然該案被告林文章、溫英龍係在另一被害人馬洪秋瑾
    住處收取利息時，為警當場查獲，尚與被害人無涉，此有該判決書一件附卷可參
    ；又被告三人共同貸與被害人五萬元，每十天為一期，利息為一萬元，此異於尋
    常之高額利率，不僅與民法第二百零三條所定之週年利率百分之五之法定利率、
    民法第二百零五條所定之最高利率週年利率百分之二十之限制，相去甚遠，且相
    較於目前銀行放款利率，亦過於懸殊，衡諸目前社會經濟情況，被告等係取得與
    原本顯不相當之重利，至為明顯。且依此事實，堪認借款人願負擔如此重利並於
    已預扣高額利息之嚴苛條件下仍為借款，應係出於臨時缺錢而急需用錢之情況無
    訛。況據被害人於警訊、偵查、原審及本院調查時，均一致陳稱係因急迫需款軋
    支票而向被告等借款等語。雖被害人曾向其他地下錢莊借錢，可能已非輕率或無
    經驗，但更可證明確實有急迫事實。至於被害人丙○○曾於八十六年十月二十八
    日向臺南縣新營市戶政事務所申請補發身分證，有該事務所九十年十一月十三日
    九十南縣營戶字第三一一六號函附卷可按，被告等所辯自屬無稽，難為渠等有利
    認定。
  (六)綜上所述，被告三人前開所辯，顯均係事後卸責之詞，委無可採。本案事證已臻
    明確，被告之犯行洵堪認定，應予依法論科。
三、按刑法上所謂常業犯，係指反覆以同種類行為為目的之社會活動之職業性犯罪而
    言，至於其犯罪所得之多寡，事後仍否保有該犯罪所得，是否恃此犯罪為唯一的
    謀生職業，則非所問，縱另兼有其他職業，或犯罪所得不多，均無礙於該常業犯
    之成立，最高法院八十五年度台上字第五一０號判例、八十九年度台上字第四四
    五號判決可資參照。又按刑法上之常業犯，以同一犯罪行為之意思，因反覆為之
    而成立，即學說上所謂『集合犯』，其性質上本即集合同種之數行為而構成一罪
    ，自不得依併合論罪之例處斷，最高法院十九年上字第三０二號、二十年上字第
    一四七號判例足資參照。質言之，刑法上之常業犯，應有反覆為二個以上同種類
    之犯罪行為，始足當之。若僅有一個犯罪行為，即遭警查獲或因其他原因無法繼
    續為之，則與刑法上之常業犯，尚屬有間。本案被告丁○○、乙○○及甲○○分
    別以修理機車、販賣雞排、魚塭養殖為業，雖渠等乘被害人急迫之際貸予五萬元
    ，約定每一萬元，每十日利息二千元元，共已收取利息計約十二萬元，而取得與
    原本顯不相當之重利，且在「小兵立大功」廣告上刊登「急用00000000
    00」之分類廣告，已明知舉債之人乃因急迫而不得不借款，仍預設苛刻之重利
    條件，其恃以維生之意思顯已表徵於外部，欲對不特定之對象收取重利，顯見被
    告等欲藉此取得重利。是被告三人顯係以乘他人急迫貸以金錢，而取得與原本顯
    不相當之重利甚明。但被告等人慬放一次五萬元與丙○○，別無其他借款人，尚
    難認有連續犯之數行為，更遑論係反覆以同種類行為為目的之社會活動之職業性
    犯罪，是被告三人顯係以乘他人急迫貸以金錢，而取得與原本顯不相當之重利，
    但與常業犯罪仍有未合。
四、查被告三人基於共同犯意，由丁○○於「小兵立大功」廣告上刊登「急用000
    0000000」之分類廣告，誘使急迫用款之被害人去電向其借款，而收取與
    原本顯不相當之重利，核渠等所為係犯刑法第三百四十四條之重利罪，公訴人認
    係涉犯同法第三百四十五條之常業重利罪，所弔起訴法條尚有未，洽應予變更。
    被告三人就上揭犯行，有犯意之聯絡及行為之分擔，皆為共同正犯。又被告甲○○有如事實欄所載之前案科刑及執行紀錄，有卷附臺灣高等法院被告全國前案紀
    錄表一紙可按，其受有期徒刑之執行完畢，五年以內再犯有期徒刑以上之罪，為
    累犯，應依刑法第四十七條之規定加重其刑。
五、原審以被告三人罪證明確，因予論罪科刑，固非無見，惟(一)被告三人僅一次犯罪
    行為，原判決認係常業犯，難昭折服。(二)刑法第三十八條第一項第二款規定宣告
    沒收之物應以專供犯罪所用為限（最高法院十八年度上字第一四二七號判例意旨
    參照），被告蔡智德所有行動電話一具，並無事證證明專供犯重利罪所用，原判
    決遽認供犯罪所用而宣沒收，亦有未妥。(三)另扣案空白支票四張，既為空白，足
    證尚未使用，應係犯罪預備之物，而非供犯罪所用之物，原判決認係供犯罪所用
    之物，自有疏誤。被告等上訴意旨，仍執前詞，否認犯罪，雖無理由，然原判決
    既有可議，自雖無可維持，應由本院將原判決撤銷改判，以期適法。爰審酌被告
    等犯罪圖利之動機及目的，利用他人急迫之際，高利放款，取得與原本顯不相當
    之重利，影響社會經濟及金融秩序，被告三人參與程度及犯罪後無悔悟態度等一
    切情狀，分別量處如主文第二項所示之刑，並諭知易科罰金之折算標準。另扣案
    之空白本票四張，係被告丁○○所有，預備供犯罪用之物，業據其供明在卷，併
    依法宣告沒收。另扣案行動電話一具，雖被告丁○○曾用以接通借款電話，但無
    事證證明係專供被告等犯重利罪所用之物，充其量為犯罪證據，核與沒收條件不
    合，爰不為宣告沒收諭知，併此敘明。
據上論斷，應依刑事訴訟法第三百六十九條第一項前段、第三百六十四條、第三百條
、第二百九十九條第一項前段，刑法第二十八條、第三百四十四條、第四十七條、第
四十一條第一項前段、第三十八條第一項第二款，罰金罰鍰提高標準條例第一條前段
、第二條，判決如主文。
本案經檢察官廖椿堅到庭執行職務。
中    華    民    國      九十一      年      一      月      二十二    日
                                  臺灣高等法院臺南分院刑事第一庭
                                      審判長法官  茆    臺    雲
                                            法官  董    武    全
                                            法官  李    文    福
右正本證明與原本無異。
檢察官如不服本判決，應於判決送達後十日內向本院提出上訴書。
被告不得上訴。
                                      法院書記官  李    良    倩
中    華    民    國      九十一      年      一      月      二十三    日
附錄法條：
刑法第三百四十四條：乘他人急迫、輕率或無經驗，貸以金錢或其他物品，而取得與
                    原本顯不相當之重利者，處一年以下有期徒刑、拘役或科或併
                    科一千元以下罰金。
